【裁判字號】    89,重國,34
【裁判日期】    891227
【裁判案由】    國家賠償
【裁判全文】
臺灣臺北地方法院民事判決  八十九年度重國字第三四號
    原      告  甲○○
    訴訟代理人  楊崇森律師
    被      告  台北市政府              設台北市○○區市○路一號
    法定代理人  乙○○                  住台北市○○區市○路一號
    被      告  台北市中山區戶政事務所  設台北市○○路三六七號二樓
    法定代理人  丙○○                  住台北市○○路三六七號二樓
    右  一  人  林志豪律師
    訴訟代理人
右當事人間請求國家賠償事件，本院判決如左：
    主    文
原告之訴及其假執行之聲請均駁回。
訴訟費用由原告負擔。
    事    實
甲、原告方面：
一、聲明：被告應連帶給付原告新台幣（下同）壹仟零捌拾萬元，及自起訴狀繕本送
    達翌日起，按年息百分之五計算之利息；並願供擔保請准宣告假執行。
二、陳述：
（一）緣原告在台北縣板橋市○○街五七號二樓經營代書業務，民國八十四年十二月
      二十六日，有姓名不詳之男子冒蔡明泉之名至原告代書事務所，持蔡明泉所有
      不動產之所有權狀、印鑑證明及戶籍謄本借款，原告同意受理後，於翌日將前
      開文件以「鄭廖秀免」為貸款人，交職員持向中和地政事務所辦理抵押權設定
      登記，嗣於二十八日將借款壹仟貳佰萬元扣除佣金及三個月利息後，交付壹仟
      零捌拾萬元予該男子，詎真蔡明泉隨即於同日下午四時許，以真正所有權人身
      分向中和地政事務所要求暫緩辦理抵押權設定登記，翌日又親持身分證至該地
      政事務所，並以設定抵押之證件為假冒為由，申請不辦抵押設定，並否認有借
      貸關係。經原告對其提起民、刑事訴訟後，送調查局鑑定，認印鑑證明書上之
      印鑑與戶政事務所留存之印鑑不同。
（二）查印鑑證明乃人民用以向地政機關申請辦理不動產產權移轉或抵押權登記之必
      備證件，關係人民財產權益重大，戶政事務所在發給時應極審慎，詎本件被告
      台北市中山區戶政事務所竟讓歹徒持偽造身分證及盜刻印章，順利申請取得蔡
      明泉之印鑑證明書，藉以向原告行騙，顯有故意或過失，而侵害原告之權利，
      經以書面向被告台北市政府求償，竟遭拒絕，爰依國家賠償法第二條第二項請
      求被告連帶給付原告壹仟零捌拾萬元及其法定遲延利息。
三、證據：提出本票、領款收據、台北市中山區戶政事務所函、台北市政府法規委員
    會函、本院八十六年自字第六０四號判決、台灣高等法院八十六年重上字第一八
    七號判決、剪報（均影本）為證。
乙、被告台北市政府方面：
    被告未於言詞辯論期日到場，亦未提出準備書狀作何聲明或陳述。
丙、被告台北市中山區戶政事務所方面：
一、聲明：駁回原告之訴及其假執行之聲請；如受不利判決，願供擔保請准宣告免為
    假執行。
二、陳述：
（一）本件被告當事人不適格，應依民事訴訟法第二四九條第二項規定駁回訴訟：國
      家賠償法第九條規定，依第二條第二項請求損害賠償者，以該公務員所屬機關
      為賠償義務機關。本件依原告所提證三號參加人八十九年六月十五日函所示，
      賠償義務機關厥為參加人無疑，原告錯向被告台北市政府起訴，依照民事訴訟
      法第二四九條第二項規定，屬被告當事人不適格之情形，敬請  鈞院依法駁回
      其訴。
（二）本件原告當事人不適格，應依民事訴訟法第二四九條第二項規定駁回訴訟：次
      依原告所提證一號領款收據上載係向訴外人鄭廖秀免借款云云，以及「將借款
      一千二百萬元扣除百分之四佣金－四十八萬元及三個月利息」之陳述，原告僅
      係借款契約之居間人，並非當事人，並未受有一千零八十萬元之損害，亦即原
      告並非國家賠償事件之被害人，且依國家賠償法第五條規定：「國家損害賠償
      ，除依本法規定外，適用民法規定。」依民法相關規定，原告不可能具備損害
      賠償請求權，亦屬原告當事人不適格之情形，敬請  鈞院亦依照民事訴訟法第
      二四九條第二項規定，予以駁回。
（三）本件原告起訴請求國家賠償，已罹於時效：再依原告八十九年二月一日提出之
      國家損害賠償請求書所附證三「台北縣警察局中和分局致板橋分局函」可知，
      原告早於八十五年一月十一日之前即已知悉因本件受有損害而向警方報案稱被
      自稱蔡明泉男子持偽造證件詐騙一千二百萬元云云。按國家賠償法第八條第一
      項規定：「賠償請求權，自請求權人知有損害時起，因二年間不行使而消滅。
      」原告既早於八十五年一月十一日之前即知有損害，且別無其他中斷時效之事
      由，其遲延至八十九年二月一日始為損害賠償之請求，八十九年八月一日始為
      起訴，已逾四年以上，應已罹於時效，自不得再向賠償義務機關請求。
（四）本件原告所受損害與參加人核發印鑑證明之行為間，無相當因果關係存在：按
      「印鑑證明」並非辦理土地房屋抵押權設定登記之唯一應備文件，本件如原告
      之主張，係因詐欺集團犯罪行為之介入，以致其受有損害，與參加人核發印鑑
      證明之行為，並無相當因果關係，所謂相當因果關係是指「無此行為，雖必不
      生此種損害；有此行為，通常即生此種損害者，是為有因果關係。無此行為，
      必不生此種損害；有此行為，通常亦不生此種損害者，即無因果關係。」
（五）參加人核發印鑑證明時已克盡應盡之注意義務，無任何過失可言：
  １、參加人依印鑑登記辦法第四條、第七條、第九條之規定，本人申請印鑑登記是
      由當事人填具申請書並繳驗國民身份證，由承辦人員查驗辦理。本件原告之職
      業為代書，亦曾查驗假蔡明泉所持之身份證而認為真實無誤，則參加人之承辦
      人員亦只能盡其應有之注意查驗身份證是否為真正？其上照片是否與申請人本
      人相貌相符，其上記載是否與戶籍登記簿應載事項相符等，別無其他類似條碼
      或暗碼判讀之科技系統可供仰賴，對參加人承辦人員之法律上注意要求，自然
      以肉眼辨識以及依法令核對資料為限，不應要求渠等負擔較原告為高之審核風
      險，否則無異將不動產交易風險任意轉嫁至戶政事務所之承辦人員，而由代書
      業者謀取高風險下之高利潤（例如本件轉介一筆即可獲酬佣四十八萬元），既
      不合理，也不公平，更無法令依據。
  ２、依本件承辦人員即證人高振芳於  鈞院八十九年十一月十七日審理時證稱：「
      我是依據印鑑登記法第九條先查驗身分證件、核對戶籍資料無誤後，就核發，
      為了慎重起見，另以肉眼核對印鑑章是否無誤。」、「身分證件之查驗，我們
      看照片是否有鋼圈、梅花凸印。當時尚未有紫光燈，現在有紫光燈」、「本件
      早已無印象，我處理本件流程與上述流程一致」等語，亦足證本件參加人之承
      辦人員已善盡注意義務，而無過失。
三、證據：提出台北縣警察局中和分局函、印鑑登記證明申請書（均影本）為證。
    理    由
甲、程序方面：
一、被告台北市政府未於言詞辯論期日到場，核無民事訴訟法第三百八十六條各款所
    列情形，爰依原告之聲請，由其一造辯論而為判決。
二、被告台北市中山區戶政事務所抗辯被告台北市政府並非國家賠償義務機關，而原
    告非國家賠償事件之被害人，故原告對之起訴，為當事人不適格等語，惟按在給
    付之訴，只須主張自己有給付請求權者，對於其主張為義務者提起，即為當事人
    適格，是縱被告台北市政府非賠償義務機關、原告非被害人，亦僅為訴無理由問
    題，核與當事人適格與否無涉，先予敘明。
乙、得心證之理由：
一、原告起訴主張：緣原告在台北縣板橋市○○街五七號二樓經營代書業務，八十四
    年十二月二十六日，有姓名不詳之男子冒蔡明泉之名至原告代書事務所，持蔡明
    泉所有不動產之所有權狀、印鑑證明及戶籍謄本借款，原告同意受理後，於翌日
    將前開文件以「鄭廖秀免」為貸款人，交職員持向中和地政事務所辦理抵押權設
    定登記，嗣於二十八日將借款壹仟貳佰萬元扣除佣金及三個月利息後，交付壹仟
    零捌拾萬元予該男子，詎真蔡明泉隨即於同日下午四時許，以真正所有權人身分
    向中和地政事務所要求暫緩辦理抵押權設定登記，翌日又親持身分證至該地政事
    務所，並以設定抵押之證件為假冒為由，申請不辦抵押設定，並否認有借貸關係
    。經原告對其提起民、刑事訴訟後，送調查局鑑定，認印鑑證明書上之印鑑與戶
    政事務所留存之印鑑不同。查印鑑證明乃人民用以向地政機關申請辦理不動產產
    權移轉或抵押權登記之必備證件，關係人民財產權益重大，戶政事務所在發給時
    應極審慎，詎本件被告台北市中山區戶政事務所竟讓歹徒持偽造身分證及盜刻印
    章，順利申請取得蔡明泉之印鑑證明書，藉以向原告行騙，顯有故意或過失，而
    侵害原告之權利，經以書面向被告台北市政府求償，竟遭拒絕，爰依國家賠償法
    第二條第二項請求被告連帶給付原告壹仟零捌拾萬元及其法定遲延利息等語。被
    告台北市政府未曾到場或以書狀作何抗辯，至被告台北市中山區戶政事務所則以
    ：被告所屬公務員於核發印鑑證明時已盡注意義務，無過失可言，且原告所受損
    害乃犯罪行為介入，與被告公務員核發印鑑證明無相當因果關係存在，又原告之
    國家賠償請求權已罹於時效等語，資為抗辯。
二、原告對被告台北市政府請求部分：
    按國家賠償法第九條第一項規定：「依第二條第二項請求損害賠償者，以該公務
    員所屬機關為賠償義務機關。」而所謂「機關」，乃指有單獨組織法規、獨立之
    編制及印信之組織體。本件原告主張台北市中山區戶政事務所所屬公務員因過失
    任由不明人士持用偽造之身分證件及盜刻之印章，取得蔡明泉之印鑑證明書，藉
    以向原告騙取借款而侵害原告權利，而台北市中山區戶政事務所有其獨立之編制
    ，並有組織法之依據，有卷附台北市各區戶政事務所組織規程可按，並受頒有印
    信且有決定國家意思並對外表示之權限，此觀諸被告台北市中山區戶政事務所之
    訴訟代理人提出之委任狀上該機關之印信即明，是本件應以台北市中山區戶政事
    務所為賠償義務機關。至被告台北市政府雖為台北市中山區戶政事務所之上級機
    關，惟在國家賠償事項係各別獨立，各自處理因所屬公務員所肇致之損害賠償事
    宜，從而並非本件之賠償義務機關，原告對之起訴請求國家賠償，即無理由，應
    予駁回。
三、原告對被告台北市中山區戶政事務所請求部分：
（一）查原告主張八十四年十二月十九日一不詳姓名之成年男子，持偽造之「蔡明泉
      」國民身分證一枚及盜刻「蔡明泉」印章，冒用「蔡明泉」名義填寫「印鑑登
      記證明申請書」，申請印鑑證明乙節，業據提出台灣高等法院八十六年度重上
      字第一八七號民事判決為證，復為被告所不爭執，自堪信為真實。
（二）按公務員於執行職務行使公權力時，因故意或過失不法侵害人民自由或權利者
      ，國家應負損害賠償責任，國家賠償法第二條第二項前段定有明文。是茲應審
      究者，乃被告所屬公務員於審核「蔡明泉」辦理印鑑證明申請時，是否有故意
      或過失？茲論述如下。
（三）查原告主張被告所屬公務員發給「蔡明泉」印鑑證明時，未詳盡核對其所持之
      身份證、印章是否偽造、簽名是否相符，故有過失等情，業據被告否認，是原
      告自應就此有利於己之構成要件事實負舉證責任。依印鑑登記辦法第九條規定
      ：「印鑑登記機關受理印鑑登記、變更登記、註銷登記或印鑑證明後，應依左
      列規定辦理：一、查驗申請人之身分證。二、核對戶籍登記簿。三、由受任人
      申請者，發現有疑義時予以查驗。四、發給註銷或是視同註銷之印鑑證明者，
      應於該證明上加列註銷日期。」經本院於八十九年十一月十七日訊問證人即承
      辦本件印鑑證明申請之被告所屬公務員高振芳證稱：我們是依據印鑑登記辦法
      第九條查驗身分證、核對戶籍資料，為了慎重起見，我還核對印鑑章是否相符
      ，均無誤後才發給印鑑證明....  我們是看身分證照片部分有無鋼圈及梅花印
      判斷身分證有無偽造，那時還沒有紫光燈設備等語；又據被告提出之二份印鑑
      登記證明申請書（其中一份為八十三年五月六日最初登記者，另一份八十四年
      十月十九日為本案遭冒名申請者），其上蓋用之印鑑印文以肉眼判斷，難以辨
      識其有所不同，而該冒名男子，既存心以偽造之身分證冒領印鑑證明，其本人
      與該偽造身分證上所貼照片必為同一人，自不易發覺有異，參諸原告為一專業
      之土地代書，然亦於起訴狀中自承「經原告核對該男子所提出之身分證正本無
      訛」等語，足見該不詳男子所持之偽造身分證非一般人之肉眼所得辨識。至依
      上開印鑑登記辦法第九條，被告所屬公務員於發給印鑑證明時，並不負核對申
      請書上之簽名是否與之前申請所為簽名相符的義務，況筆跡鑑識為專業知識，
      非未受訓練者所得專擅，而在身分證、戶籍資料及印鑑均查無異狀之情形下，
      更難以申請者之簽名與一年多前申請之簽名有些許不同，即拒絕發給印鑑證明
      ，是綜上所陳，難認被告所屬公務員於核對身分證、戶籍資料上有何過失。至
      原告雖另以：被告所屬公務員未以紫光燈照射身分證查明真偽，又以肉眼而非
      科技設備辨識身分證及印鑑真偽太落後，何不更新身分證照片、不辦指紋欄等
      語，主張被告所屬公務員有過失，然證人既證稱當時無紫光燈，原告復無舉證
      證明當時被告戶政事務所確有該等科技設備，而該等科技辨識設備是否增購配
      置、身分證是否增指紋欄等等，涉及政府預算及施政先後考量，更非被告所屬
      公務員所得置喙，是原告以此指摘被告所屬公務員於執行職務時有過失，更為
      無據，其因而請求函詢法務部犯罪防制中心、調查局及台北市政府以明本件是
      否為第一件是假印鑑證明犯罪的案例，及請求訊問大安區戶政事務所所長紫光
      燈設備是否極易購置，均無必要，併予敘明。
四、揆諸上述，被告台北市政府既非國家賠償法第九條第一項所指之「賠償義務機關
    」；又原告未能舉證被告台北市中山區戶政事務所所屬公務員，於審核自稱「蔡
    明泉」男子之申請印鑑證明程序，有何故意或過失，是其依國家賠償法第二條第
    二項規定，請求被告連帶賠償原告壹仟零捌拾萬元及自起訴狀繕本送達被告之翌
    日起至清償日止之法定遲延利息，為無理由，應予駁回。
五、原告之訴既經駁回，其假執行之聲請亦失所附麗，應併予駁回。
六、本件事證明確，兩造其餘攻擊防禦方法及舉證，核與判決結論無影響，爰不一一
    論列，附此敘明。
丙、結論：原告之訴為無理由，依民事訴訟法第三百八十五條第一項前段、第七十八
    條，判決如主文。
中      華      民      國    八十九    年     十二     月    二十七    日
                                            民事第五庭法      官  歐陽漢菁
右為正本係照原本作成
如對本判決上訴，須於判決送達後廿日內向本院提出上訴狀
中      華      民      國    八十九    年     十二     月    二十七    日
                                                      法院書記官  賈繼藩


司法院資訊處製作；財團法人民間司法改革基金會備份。
